【裁判字號】    98,台上,2342
【裁判日期】    981210
【裁判案由】    請求土地所有權塗銷登記等
【裁判全文】
最高法院民事判決            九十八年度台上字第二三四二號
上  訴  人  台東縣台東地區農會
法定代理人  丙○○
訴訟代理人  劉秀真律師
被 上訴 人  甲○○
            乙○○
                      號
共      同
訴訟代理人  張政衡律師
上列當事人間請求土地所有權塗銷登記等事件，上訴人對於中華
民國九十八年七月二十九日台灣高等法院花蓮分院第二審更審判
決（九十七年度上更(二)字第一六號），提起上訴，本院判決如下
：
    主  文
原判決廢棄，發回台灣高等法院花蓮分院。
    理  由
本件上訴人主張：被上訴人甲○○將其所有座落台東縣台東市○
○段四五三、四五五號土地為擔保向伊借款新台幣（下同）一千
八百萬元，拒不清償，嗣經伊以支付命令請求清償欠款及利息，
惟因系爭擔保品不足清償借款餘額後，經向稅捐稽徵機關申請調
查甲○○財產狀況，始發現其將所有如原判決附表一所示土地（
下稱附表一所示土地）所有權以買賣為原因移轉登記予被上訴人
乙○○，其間係通謀虛偽之買賣，應屬無效。縱認被上訴人間之
買賣為真實，亦屬詐害伊債權之行為等情。爰依民法第二百四十
二條、第一百十三條之規定，先位聲明：求為確認被上訴人間就
附表一所示土地之買賣關係不存在；乙○○應將該土地所有權移
轉登記予以塗銷之判決。並依民法第二百四十四條第一項、第二
項、第四項之規定，備位聲明：求為被上訴人間就附表一所示土
地所為買賣或贈與行為及所有權移轉行為，應予撤銷；乙○○應
將附表一所示土地所為所有權移轉登記予以塗銷之判決。
被上訴人則以：伊等間就附表一所示土地買賣為真正，並非虛偽
，亦未侵害上訴人之債權等語，資為抗辯。
原審維持第一審所為上訴人敗訴之判決，駁回其上訴，無非以：
被上訴人間就系爭土地買賣價金九百二十五萬元，係乙○○以台
東市信用合作社其帳戶轉帳進入甲○○帳戶，有上開帳戶進出資
料可稽。再參以卷附之契約書，被上訴人間就系爭土地確有買賣
交易之紀錄。則被上訴人間就系爭土地之買賣為真正。至系爭土
地雖經鑑定總價格高於甲○○出售予乙○○之價格，惟該鑑定價
格未必能出售，乃涉及其他購買之因素，尚不能以其間之買賣價
格較鑑定價格為低，即推認被上訴人之買賣係屬虛偽。又甲○○
出售系爭土地所得價款，清償台東信用合作社貸款、民間借款及
繳納土地增值稅款，亦有買賣價金及流向可按。則甲○○出售系
爭土地，其積極財產固有減少，惟因清償債務而消極財產減少，
即非詐害債權行為。又乙○○委託甲○○出售附表一編號九、十
及原判決附表一之Α（下稱附表一之Α）所示土地之價金，均由
甲○○代收後，悉數交予乙○○之帳戶保管人存入乙○○台東市
信用合作社帳戶，上訴人指稱乙○○僅係甲○○之人頭，並無可
採。綜上，上訴人於貸款之際，已就甲○○之信用及抵押物之價
值為評估，且被上訴人間就系爭土地買賣並無異常，上訴人又未
能舉證證明被上訴人間之買賣係屬虛偽，或有詐害其債權之情形
。又系爭土地編號九、十所示土地已移轉登記予訴外人陳和豐，
上訴人不能請求回復為甲○○所有。從而，上訴人依虛偽買賣無
效之法律關係，先位聲明，求為確認該買賣關係不存在，並請求
乙○○塗銷所有權移轉登記；另依詐害債權之法律關係，備位聲
明，請求撤銷被上訴人間就系爭土地之買賣及所有權移轉或贈與
行為，並請求乙○○塗銷所有權移轉登記，均無理由，不應准許
等詞，為其判斷之基礎。
惟查乙○○既自承其向甲○○購買系爭土地，以總價九百二十五
萬元成交，始在台東市信用合作社及彰化商業銀行台東分行帳戶
轉帳支付價金（見原審上字卷第一九九頁、原審更(一)卷第一宗第
八五頁），嗣後委託甲○○出售附表一編號九、十及附表一之Α
所示土地價金均由甲○○交予乙○○之帳戶保管人悉數存入乙○
○台東市信用合作社帳戶，則上訴人聲請分別向彰化銀行台東分
行函調乙○○00000000000－000號活期儲蓄存款
帳戶、向台東市信用合作社函調乙○○0000000－00－
0000000號活期儲蓄存款帳戶之開戶及存提款資料，並送
請法務部調查局鑑定提款、匯款是否均係乙○○所為（見原審更
(一)卷第一宗第四八頁），此與認定該帳戶究竟係乙○○本人開戶
使用，抑或其僅為人頭，實際由甲○○使用？被上訴人間就系爭
土地買賣是否虛偽攸關，原審未依上訴人之聲請調取上開資料送
請鑑定，遽為上訴人不利之判斷，自有判決不備理由之違法。次
查預備之訴，係以先位之訴無理由時，請求法院就預備之訴為判
決所合併提起之訴訟，在法院認其先位之訴為無理由以前，尚無
庸就預備之訴為裁判。本件上訴人先位之訴是否有理由，既尚待
事實審調查審認，則其備位之訴有無必要予以審理，自屬未定，
應併予廢棄發回。上訴論旨，指摘原判決不當，求予廢棄，非無
理由。
據上論結，本件上訴為有理由。依民事訴訟法第四百七十七條第
一項、第四百七十八條第二項，判決如主文。
中    華    民    國  九十八  年   十二   月    十    日
                      最高法院民事第七庭
                          審判長法官  劉  福  聲
                                法官  鄭  玉  山
                                法官  黃  義  豐
                                法官  劉  靜  嫻
                                法官  袁  靜  文
      本件正本證明與原本無異
                                      書  記  官
中    華    民    國  九十八  年  十二    月  二十二  日
                                                      ｍ


司法院資訊處製作；財團法人民間司法改革基金會備份。
